【裁判字號】    92,上,308
【裁判日期】    921230
【裁判案由】    履行契約
【裁判全文】
臺灣高等法院臺中分院民事判決  九十二年度上字第三○八號
    上  訴  人    乙○○
                  丙○○
    被上訴人      甲○○
右當事人間請求履行契約事件，上訴人對於中華民國九十二年七月十日臺灣南投地方
法院九十二年度訴字第一一三號第一審判決提起上訴，本院於九十二年十二月十六日
言詞辯論終結，判決如左：
    主    文
上訴駁回。
第二審訴訟費用由上訴人負擔。
    事    實
甲、上訴人方面：
一、上訴聲明：求為判決：
(一)、原判決廢棄。
(二)、被上訴人在第一審之訴應予駁回。
(三)、第一、二審訴訟費用由被上訴人負擔。
二、陳述：除與原判決記載相同者，茲引用之外，補稱：
(一)、坐落於南投縣埔里鎮○○○段四四八、四四九號二等地號土地（下稱系爭土地）
    ，係兩造共有，應有部分各為三分之一。民國（下同）九十年八月間，被上訴人
    因個人債務關係，急需協議分割上開土地，以利其取得應得應有部分土地之所有
    權，進而予以處分，被上訴人竟夥同代書黃國慶共謀詐欺上訴人，利用上訴人不
    識字及對於地籍圖比例概念欠缺之情況，向上訴人佯稱如按原地籍圖所示分割成
    六筆，不僅可保有原地形之方正完整使用，且彼此面積相差亦僅在一、二坪之間
    而已，仍符合原各三分之一持分比例之原則，致上訴人誤信其言而陷於錯誤，而
    於分割協議書上簽名，嗣經南投縣埔里地政事務所於九十一年十月二十八日至現
    場實際指界測量並繪製複丈成果圖後，上訴人始知分割所得面積均較原有持分嚴
    重短少，其中上訴人乙○○部分其短少二０．八九平方公尺，上訴人丙○○部分
    更短少多達九六．四七平方公尺，尤有甚者，地價較高之四四八地號建地部分，
    更是獨厚被上訴人一人，被上訴人分得建地面積幾乎等於上訴人二人所分得建地
    面積之總合，此種分割方案，根本不符被上訴人及代書黃國慶二人向上訴人所宣
    稱之符合原持分比例之精神，且明顯有失公平，是被上訴人與代書黃國慶二人有
    詐欺上訴人而簽立分割協議書之情，至為顯然，為此，上訴人業委請律師代發函
    撤銷被詐欺所為分割協議之意思表示，是兩造間已無分割協議之存在。
(二)、證人即代書黃國慶於原審證稱「九十一年二月四日埔里地政測量員許嘉隆會同兩
    造到現場測量‧‧乙○○認為他分到面積比較少，所以三個人就暫時沒有簽名蓋
    章，之後三人又於九十一年十月二十八日‧‧與埔里地政測量員李志賢到場測量
    ‧‧我請三人來看圖及面積，甲○○同意所以在共有物分割契約上簽名蓋章，乙
    ○○沒有向我表示意見沒有蓋章，丙○○表示面積差太多，不願意蓋章，之後就
    拖到現在沒辦理登記」等語，足證上訴人二人對於分割面積之大少，甚為在意，
    故不可能同意分割協議書上所載互不補償之內容，而在分割協議書上簽名乃因上
    訴人均不識字而遭欺騙所致，敬請明察。
三、證據：除援用第一審所提證據外，補提律師函、分割圖及南投縣政府函影本各一
    份為證，並請求訊問證人陳坤義及勘驗現場。
乙、被上訴人方面：
一、答辯聲明：求為判決：如主文所示。
二、陳述：除與原判決記載相同者，茲引用之外，補稱：
(一)、上訴人於九十二年九月十五日具狀撤銷分割協議所為之意思表示，屬新攻擊防禦
    方法，核與修正後民事訴訟法第四百四十七條所定不符，應予駁回。
(二)、退步言之，縱上訴人主張被詐欺之攻擊防禦方法不予駁回，查上訴理由無非以上
    訴人二人依協議分得之面積較權狀所載持分面積短少，而謂被上訴人對渠等二人
    詐欺云云，惟查兩造三人於書立協議分割契約書前早已一致合意以各自執掌範圍
    即使用狀況分割，其因乃源於各自之先父陳阿九（按上訴人乙○○之父）、陳敬
    生（按被上訴人甲○○之父）、陳竹修（上訴人丙○○夫陳正杰之父），生前兄
    弟分產時即已劃分各自執掌之範圍作為日後分產之依據，然被上訴人之父陳敬生
    就系爭土地所執掌範圍之面積較上訴人多乃肇因於除系爭土地外，其他各自分產
    所得之面積不均使然，亦即上訴人乙○○之父陳阿九分得坐落南投縣埔里鎮○○
    ○段六二一號土地（面積六二二六○平方公尺）、同段六二二號（土地面積二九
    一六五九平方公尺）、同段六二三號土地（面積三二六八三平方公尺）、陳正杰
    之父陳竹修分得坐落同右段犁頭尖段五一七號（面積一五六三三平方公尺）、同
    段五一八號土地（面積三一七二○三平方公尺）均較被上訴人之父陳敬生分得坐
    落同右段五一九號土地（面積二八一三一二平方公尺）、同段五二○號土地（面
    積八一四一平方公尺）、同段五二一號土地（面積四四八七平方公尺）之總面積
    多，因而於系爭土地分產時，陳敬生執掌範圍之面積較大，故被上訴人於系爭土
    地分得較大面積乃情有可原。
(三)、上訴人稱渠等被詐欺而為意思表示之時點為立協議書時，是顯不及於日後二次至
    現場之指界，而原判決附圖所示之分割點、線，乃地政機關人員賴益祥依兩造到
    場指界確認之點予以測量而得，賴益祥依兩造所指之界址點據以測量，測量後兩
    造始於已測繪完成之土地複丈圖及面積計算表內「所有權人認定蓋章」項下簽名
    確認，是堪認如原判決附圖所示之分割點、線為兩造所合意之分割方法，從而，
    上訴人稱渠二人於書立分割協議書被詐欺，於指界測量並繪製複丈成果圖後，上
    訴人始知分割所得面積均較原有持分嚴重短少云云，亦顯無從自圓渠等到場指界
    確認分割點，並於複丈圖上簽名之事實。
(四)、按被詐欺而為意思表示者，依民法第九十二條第一項之規定，表意人固得撤銷其
    意思表示，惟主張被詐欺而為表示之當事人，應就此項事實負舉證之責任，本件
    上訴人主張渠等被詐欺而訂立分割協議，果若實在，則分割協議即無須約定如分
    割協議書第三條「三方取得面積與原有面積之差額約定互不補貼他方價金。增值
    稅由面積增加者依增加比例負擔。」始不悖於常理，上訴人主張被詐欺，迄未能
    舉證以實，所辯自屬無理由。
三、證據：除援用第一審所提證據外，補提土地登記謄本八份為證。
丙、本院依職權訊問賴益祥、黃國慶。
    理    由
一、本件上訴人於本審提出新攻擊方法，主張因被詐欺而撤銷系爭分割協議等語；被
    上訴人則以上訴人於九十二年九月十五日具狀撤銷分割協議所為之意思表示，屬
    新攻擊防禦方法，依修正後民事訴訟法第四百四十七條所規定不得為之，應予駁
    回等語。按修正後之民事訴訟法第四百四十七條固規定，除有該條但書之規定外
    ，當事人於第二審程序不得提出新攻擊或防禦方法，惟依民事訴訟法施行法第四
    條之二規定「修正之民事訴訟法第四百四十七條之規定，依本施行法第十二條第
    二項公告施行後，於修正前已繫屬於第二審之事件，於該審級終結前，仍適用修
    正前之規定。」司法院乃依同法第十二條之規定，定於九十二年九月一日實行。
    而本件訴訟，於第一審判決後，上訴人於九十二年七月五日不服即具狀上訴，有
    原法院收文章在卷可稽，故應認於該日即繫屬本院，是依上開規定，仍應適用修
    正前之民事訴訟法之規定得於本審提出新攻擊、防禦方法，被上訴人上開主張，
    核與上開規定不符，合先說明。
二、被上訴人起訴主張：系爭土地為兩造所共有，兩造於九十年八月七日就系爭二筆
    共有土地協議分割，並於同年十月二日共同以「土地分割」為原因向南投縣埔里
    地政事務所申請複丈，該地政事務所於同年十月二十八日現場實地複丈時，兩造
    均在場憑前開協議內容確定分割點，兩造復均在該地政事務所測量員繪製之土地
    複丈圖上簽名蓋章，詎上訴人二人卻拒絕依上開地政事務所所檢送之複丈成果圖
    辦理分割登記，爰依契約之法律關係提起本件訴訟等情，求為命上訴人協同伊就
    系爭土地辦理分割登記為如原判決後附南投縣埔里地政事務所之複丈成果圖及複
    丈結果通知書複丈後面積所示四四八地號，面積三０九‧七三平方公尺由伊取得
    ；四四八之一地號，面積一五五‧一一平方公尺由上訴人乙○○取得；四四八之
    二地號，面積一五三‧四０平方公尺由上訴人丙○○取得；四四九地號，面積五
    七三‧五八平方公尺由伊取得；四四九之一地號，面積五九０‧三０平方公尺由
    上訴人乙○○取得；四四九之二地號，面積五一六‧二六平方公尺由上訴人丙○
    ○取得之判決。
三、上訴人則以：系爭二筆土地係兩造所共有，兩造於九十年八月七日就系爭共有土
    地雖達成協議分割，但經地政機關複丈後，發現被上訴人所分得之土地比伊多出
    甚多，所以當正式複丈成果圖出來後，代書要辦分割時，未在共有物分割契約書
    上簽名，且協議書約定互不補償，故前開協議分割顯然不公平甚明，且係受被上
    訴人與代書黃國慶二人之詐欺而簽立系爭分割協議書，為此，伊已發函撤銷被詐
    欺所為分割協議之意思表示，是兩造間已無分割協議之存在等語，資為抗辯。
四、被上訴人主張兩造就系爭土地協議分割之事實，業據其提出協議分割契約書、土
    地登記簿謄本及南投縣埔里地政事務所九十年十一月埔地二字第一六八六三號函
    各一份為證，上訴人就上開協議書之真正亦不爭執，堪信此部分，被上訴人之主
    張為真實。
五、惟被上訴人辯稱伊等於協議分割時有說要按應有部分各三分之一分割，依被上訴
    人所提複丈成果圖分割，伊分得之土地比被上訴人少許多，對渠等不公平，應重
    新按應有部分各三分之一分割等語。按「當事人締結契約一經合法成立，私法上
    之權利義務，即應受契約之拘束，不能由一造任意撤銷。」（最高法院二十年度
    上字第一九四一號判例參照）。經查，系爭土地之「協議分割契約書」（見原審
    卷第十四至十六頁）為兩造所簽立之事實，為兩造所不爭執，依該協議書第二條
    第二項約定「分割依如圖示分割成六筆，ＤＡ與ＢＥ之界線以現場私設道右側（
    東邊）直線分割，即私設道路為ＢＥ所有。ＢＥ與ＣＦ之界線以現場Ｇ、Ｈ二直
    線分割。」，即已就分割方法為約定，並經兩造簽名蓋章確認，應無不明確之處
    ，是兩造於簽訂協議書即九十年八月七日時，分割協議即為成立，自應受契約之
    拘末，並有履行契約之義務，其後測量之指界及測量圖之簽名，僅係兩造履行分
    割協議之步驟而已，自不影響系爭分割協議之有效成立。另查，證人即承辦本件
    之代書黃國慶到庭結證稱：「是我當時替他們（指兩造）寫的沒錯，他們在九十
    年八月七日早上兩造三個人親自到我的事務所，表明就這兩筆共有物辦理分割，
    其中有人主張要照所有權狀三分之一分割，有人不同意，後來協議很久，才同意
    依照使用現狀分割。」、「九十年八月七日訂立契約時那個時候的土地是大湳段
    的地號，當時還沒有地籍重測，因為在重測前的舊圖Ｇ、Ｈ看起來好像是一條直
    線，所以就以Ｇ、Ｈ下去延伸，重測後才有差距一點點，當時定契約時的意思都
    是以一直線來分割」、「定契約當時有人主張用三分之一來分割，有人反對，所
    以當時他們講了很久‧‧」、「定契約當時沒有人知道分割之後誰會增加、誰會
    減少，所以才會協議是否要補償，他們當時就表示因為他們是親戚所以不補償，
    ‧‧」等語（見本院卷第六六至六八頁），復觀諸上開協議書第三點前段亦載：
    「三方取得面積與原有面積之差額約定互不補貼他方價金。」，益證兩造於協議
    分割時並未約定按應有部分比例各三分之一來分割甚明，是上訴人辯稱要按應有
    部分各三分之一分割云云，為不可採。
六、系爭土地之現況，上訴人丙○○與乙○○占有之間有一條柏油既成道路，上訴人
    乙○○與被上訴人之間為一道圍牆，已據上訴人聲請本院到場勘驗屬實，並記明
    勘驗筆錄及製有現場圖在卷可稽（見本院卷第九十一至九十四頁），並為兩造所
    不爭執，而兩造又世居在系爭土地或系爭土地附近，對現況應甚明瞭。嗣經協議
    分割後，二次測量係按現況分割，兩造均有到場就分割線指界，第二次測量時兩
    造除到場共同指界外，並在複丈成果圖上簽名，復經證人即埔里地政事務所測量
    員賴益祥證述屬實，證稱：「是我到現場去測量的沒錯，兩造都有到場，並到場
    指界，指界後的簽名都是他們自己簽的。」、「現場指界之後的結果是經過三方
    認定的才會在上面簽名。」、「當事人如果拒絕不簽名我們就不會測量，而且那
    個是測量完成之後才簽名的。當天十月二十八日我們是根據他們申請去測量，是
    現場指界分割，然後我到現場時，他們三方都已經到場指界，確認分割點，之後
    我再測量，再請他們在複丈圖上簽名」等語（見本院卷第六六至六八頁），證人
    黃國慶於原審亦證稱：「．．九十年十二月七日上午他們三人將證件齊備後送分
    割，九十一年二月四日埔里地政測量員許嘉隆會同兩造到現場測量，這次因為被
    告（即上訴人）乙○○認為他分到面積比較少所以三人就暫時沒有簽名蓋章，之
    後三人又於九十一年十月二十八日上午九時，與埔里地政測量員李志賢再次到現
    場測量，這次測量當場三人都有指界並在複丈成果圖上簽名，正式複丈成果圖是
    在九十一年十一月二十日左右核發，我請三人來看圖及面積，原告（即被上訴人
    ）甲○○同意，所以在共有物分割契約上簽名蓋章，被告乙○○沒有向我表示意
    見沒有蓋章，被告丙○○表示面積差太多，不願意蓋章，之後就拖到現在沒辦理
    登記。地政二次測量時，三人都有指界（分割線），第一次指界，依協議書第二
    條第一點指界。第二次指界，原契約是現場私設道路右側直線分割，改為向西移
    ，約十或十五公分（本院現場勘測比對為約三十公分），這是丙○○提出的，所
    以三人都同意變更，換句話說，二次指界之分割線都是經過三個人同意的，我有
    跟他們三人說，面積不方正，所以照此分割，面積會有增減的，但因其中一位不
    願按應有部分三分之一分割所以才如此分割。．．系爭土地西邊建地有甲○○之
    房屋，其餘之建地都是空地，農地西邊是甲○○兒子之房屋，中間是乙○○搭建
    農業香菇寮（現已拆除），香菇寮右邊有一條私設道路，東邊是丙○○種植檳榔
    ，他們當時是用使用現況來分割。」等語相符（見原審卷第九十七頁），足見上
    訴人於事前對複丈圖內容得以充分了解始予簽名，即應受拘束，是上訴人辯稱只
    是為了讓證人賴益祥回去方為簽名云，不足採信。至證人即上訴人乙○○之子陳
    坤義於本院證稱當時指界兩造均不同意，是地政人員叫伊父親先簽名云云，尚與
    上開事實不符，其所為證述尚難遽以採為有利於上訴人之證明。
七、上訴人另謂被上訴人與代書黃國慶有詐欺上訴人而簽立系爭協議書之情，並發函
    撤銷被詐欺所為分割協議之意思表示，故兩造間已無分割協議存在等語，並提出
    分割圖一份為證。惟查，倘據上訴人稱其等係被詐欺而為意思表示始簽立系爭協
    議書，自不可能於事後再現場指界，且現場指界時，上訴人丙○○認為伊分得之
    面積較少，即要求將伊分得之界址向西移約三十公分，已如前述，並經本院到場
    勘驗屬實，復據證人黃國慶當場指明無訛，亦為上訴人所不爭執，況原判決附圖
    所示之分割點、線，乃地政機關人員依兩造到場指界確認之點予以測量而得，足
    認如原判決附圖所示之分割點、線為兩造所合意之分割方法。至上訴人所提之上
    開分割圖亦僅能證明兩造於協議分割時，確實有不依各應有部分之比例分割之事
    實，尚不足以證明被上訴人與證人黃國慶有向上訴人詐欺之情形，是上訴人上開
    所辯被詐欺云云，實不足採。
八、上訴人再以當時係約定如相差一、二坪才同意互不補貼，而本件上訴人丙○○相
    差九六．四七方公尺，上訴人乙○○相差二０．八九平方公尺，相差甚大，與原
    定契約本意不符，為顯失公平等語。惟為被上訴人所否認，上訴人亦未舉證以實
    其說，且依上開協議書第三條約定「三方取得面積原有面積之差額約定互不補貼
    他方價金。增值稅由面積增加者依增加之比例負擔。」，雖於簽訂協議分割契約
    時，兩造並不知其將分得之面積各為多少，然兩造既以現況分割，而現況各占有
    一定之位置使用，於約定互不補貼同時，並以倘若因分割面積比應有部分為多者
    應負擔因本件分割所須支付之土地增值稅，顯然已就土地價值之補償事先予以對
    價補償性質之約定，尚難謂有何不公平，是上訴人上開所辯，亦不可採。
九、綜上所述，兩造就共有之系爭土地為協議分割，自應受契約之約束，上訴人亦無
    被詐欺之情形，自不能撤銷該意思表示。為此，被上訴人依據兩造於九十年八月
    七日所簽立之協議書，本於履行契約的法律關係，請求上訴人應協同其就系爭土
    地辦理分割登記如原判決所附南投縣埔里地政事務所之複丈成果圖及複丈結果通
    知書複丈後面積所示編號四四八、面積三○九‧七三平方公尺由被上訴人取得；
    編號四四八之一、面積一五五‧一一平方公尺由上訴人乙○○取得；編號四四八
    之二、面積一五三‧四○平方公尺由上訴人丙○○取得；編號四四九、面積五七
    三‧五八平方公尺由被上訴人取得；編號四四九之一、面積五九○‧三○平方公
    尺由上訴人乙○○取得，編號四四九之二、面積五一六‧二六平方公尺由上訴人
    丙○○取得，為有理由，應予准許。是則原審為上訴人敗訴之判決，並無違誤。
    上訴意旨指摘原判決不當，求予廢棄改判，為無理由，應予駁回。
十、據上論結，本件上訴為無理由，依民事訴訟法第四百四十九條第一項、第七十八
    條、第八十五條第一項前段，判決如主文。
中      華      民      國    九十二    年     十二     月     三十     日
~B1民事第七庭審判長法  官  簡清忠
~B2                法  官  陳賢慧
~B3                法  官  盧江陽
右為正本係照原本作成。
上訴人得上訴。
如對本判決上訴，須於收受判決送達後二十日內向本院提出上訴書狀，其未表明上訴
理由者，應於提出上訴後二十日內向本院提出上訴理由書(須按他造人數附具繕本)。
上訴時應提出委任律師或具有律師資格之人之委任狀；委任有律師資格者，另應附具
律師及格證書及釋明委任人與受任人有民事訴訟法第四百六十六條之一第一項但書或
第二項（詳附註）所定關係之釋明文書影本。
~B                書記官  康孝慈
中      華      民      國    九十二    年     十二     月     三十     日
附註：
民事訴訟法第四百六十六條之一（第一項、第二項）
對於第二審判決上訴，上訴人應委任律師為訴訟代理人。但上訴人或其法定代理人具
有律師資格者，不在此限。
上訴人之配偶、三親等內之血親、二親等內之姻親，或上訴人為法人、中央或地方機
關時，其所屬專任人員具有律師資格並經法院認為適當者，亦得為第三審訴訟代理人
。
                                                                        Ｙ


司法院資訊處製作；財團法人民間司法改革基金會備份。
